ACORDAO-COMPLETO-2472534

ACÓRDÃO 9948/2021 ATA 27/2021 - SEGUNDA CÂMARA

VISTOS, relatados e discutidos estes autos de Tomada de Contas Especial instaurada pela Secretaria Especial de Cultura, em razão de omissão no dever de prestar contas dos recursos captados mediante incentivo fiscal da Lei Rouanet, destinados à realização de projeto para comemorar os 50 anos de Brasília e homenagear a memória do saudoso presidente Juscelino Kubitschek,
ACORDAM os Ministros do Tribunal de Contas da União, reunidos em Sessão da Segunda Câmara, com fundamento nos arts. 1º, inciso I, 16, inciso III, alíneas "a" e "c", da Lei nº 8.443, de 16 de julho de 1992, c/c os arts. 19 e 23, inciso III, da mesma Lei, e com arts. 1º, inciso I, 209, incisos I e III, 210 e 214, inciso III, do Regimento Interno do TCU, em:
9.1. julgar irregulares as contas dos responsáveis JK Cultural Ltda. (CNPJ: 09.618.066/0001-14) ; Adelmo Franco Castilho (CPF: XXX.505.056-XX) ; e Luiz Alberto Pimenta Felício dos Santos (CPF: XXX.872.726-XX) , e condenar a Sra. Gildete da Conceição Galdino Castilho (CPF: XXX.822.706-XX) , na condição de herdeira do Sr. Adelmo Franco Castilho, até o limite do patrimônio transferido, solidariamente com os responsáveis Jk Cultural Ltda. - ME (CNPJ: 09.618.066/0001-14) e Luiz Alberto Pimenta Felício dos Santos (CPF: XXX.872.726-XX) , ao pagamento das quantias a seguir discriminadas, com a fixação do prazo de 15 (quinze) dias, a contar da notificação, para comprovar, perante o Tribunal (art. 214, inciso III, alínea "a", do Regimento Interno) , o recolhimento das dívidas aos cofres do Fundo Nacional de Cultura, atualizadas monetariamente e acrescida dos juros de mora, calculados a partir das datas também a seguir discriminadas, até a data do recolhimento, na forma prevista na legislação em vigor:
	Data da Ocorrência
	Valor histórico (R$) 
	Débito/Crédito

	19/11/2010
	80.000,00
	D

	26/11/2010
	2.500,00
	D

	29/11/2010
	100,00
	D

9.2. aplicar, individualmente, aos responsáveis Jk Cultural Ltda. - ME (CNPJ: 09.618.066/0001-14) e Luiz Alberto Pimenta Felício dos Santos (CPF: XXX.872.726-XX) , a multa prevista no art. 57 da Lei nº 8.443, de 16 de julho de 1992, c/c o art. 267 do Regimento Interno, no valor de R$ 8.000,00 (oito mil reais) , com a fixação do prazo de quinze dias, a contar das notificações, para comprovarem, perante o Tribunal (art. 214, inciso III, alínea "a", do Regimento Interno) , os recolhimentos das dívidas ao Tesouro Nacional, atualizadas monetariamente desde a data do presente Acórdão até a do efetivo recolhimento, se forem pagas após o vencimento, na forma da legislação em vigor;
9.3. autorizar, desde já, se requerido, os pagamentos das dívidas mencionadas nos itens 9.1 e 9.2 acima, em até 36 (trinta e seis) parcelas mensais consecutivas, nos termos do art. 26 da Lei n.º 8.443, de 16 de junho de 1992, c/c o art. 217 do Regimento Interno, fixando aos Responsáveis o prazo de 15 (quinze) dias, a contar do recebimento das notificações, para comprovarem perante o Tribunal o recolhimento da primeira parcela, e de trinta dias, a contar da parcela anterior, para comprovarem os recolhimentos das demais parcelas, devendo incidir sobre cada valor mensal, atualizado monetariamente, os juros devidos, na forma prevista na legislação em vigor;
9.4. alertar os Responsáveis que a falta de comprovação dos recolhimentos de qualquer parcela importará o vencimento antecipado do saldo devedor, nos termos do § 2º do art. 217 do Regimento Interno deste Tribunal;
9.5. determinar à Secex/TCE que inclua nas notificações para os pagamentos dos valores mencionados nos itens 9.1 e 9.2 o disposto nos itens 9.4 e 9.5, com fundamento no art. 15 e no art. 18, inciso II, alínea "a", da Resolução n.º 170, de 30 de junho de 2004;
9.6. autorizar, desde logo, nos termos do art. 28, inciso II, da Lei nº 8.443, de 1992, a cobrança judicial das dívidas, caso não atendidas as notificações;
9.7. encaminhar cópia da presente deliberação, bem como do relatório e do voto que a fundamentam, à Procuradoria da República no Estado de Minas Gerais, nos termos do § 7º do art. 209 do Regimento Interno do TCU, para adoção das medidas que entender cabíveis, com a informação de que a decisão está sujeita a Recurso de Reconsideração previsto no art. 285 do RI/TCU; e
9.8. enviar cópia do presente Acórdão à Secretaria Especial da Cultura e aos responsáveis, para ciência, informando que a presente deliberação, acompanhada do Relatório e do Voto que a fundamentam, estão disponíveis para a consulta no endereço www.tcu.gov.br/acordaos, além de esclarecer que, caso requerido, o TCU poderá fornecer sem custos as correspondentes cópias, de forma impressa.

Segunda Câmara

Secretaria Especial da Cultura.

3. Interessados/Responsáveis:
3.1. Responsáveis: Adelmo Franco Castilho (XXX.505.056-XX); Jk Cultural Ltda - Me (09.618.066/0001-14); Luiz Alberto Pimenta Felicio dos Santos (XXX.872.726-XX).

13.1. Ministros presentes: Aroldo Cedraz (na Presidência), Raimundo Carreiro (Relator) e Bruno Dantas.
13.2. Ministro-Substituto convocado: Marcos Bemquerer Costa.
13.3. Ministro-Substituto presente: André Luís de Carvalho.

RAIMUNDO CARREIRO

Tratam os autos de Tomada de Contas Especial instaurada pela Secretaria Especial de Cultura, em razão de omissão no dever de prestar contas dos recursos captados mediante incentivo fiscal da Lei Rouanet, destinados ao projeto descrito da seguinte forma: "Comemorar os 50 anos de Brasília e ao mesmo tempo homenagear a memória do saudoso presidente Juscelino Kubitschek, criador da cidade e responsável pelo início do grande desenvolvimento do Brasil em todos os setores e pelo carinho, apoio e incentivo a música popular brasileira. Realizar em espaço público, sem cobrança de ingresso, o evento musical atrai pessoas de todas as idades e faixas etárias, transformando suas apresentações num espetáculo de alegria, confraternização e emoção".
EXAME PRELIMINAR
2.	Não foi realizado exame preliminar nestes autos. Nada obstante, o disposto no art. 10 da IN-TCU nº 71/2012 foi observado, vez que constam nos autos os documentos elencados no referido dispositivo normativo que se enquadram ao caso vertente e que possibilitam a análise do mérito da questão em debate e o amplo exercício do contraditório e do direito de defesa.
INSTRUÇÃO INICIAL
3.	Realizada a instrução inicial do feito (peça 51) , propôs a Unidade Técnica a citação dos responsáveis, para que apresentassem alegações de defesa e/ou recolhessem os débitos a eles imputados, por conta da não comprovação da boa e regular aplicação dos recursos federais repassados à JK CULTURAL LTDA - ME, em face da omissão no dever de prestar contas dos valores transferidos, no âmbito do projeto incentivado, no período de 19/11/2010 a 31/12/2012, cujo prazo encerrou-se em 30/1/2013; como também audiência do Sr. Luiz Alberto Pimenta Felício dos Santos, na condição de dirigente, para que apresentasse razões de justificativa pelo não cumprimento do prazo originalmente estipulado para a prestação de contas ora em análise nestes autos.
4.	Tendo em vista, com efeito, a verificação do óbito do responsável Adelmo Franco Castilho (vide instrução contida na peça 68) , propôs-se a renovação das citações, incluindo-se, desta feita, a Sra. Gildete da Conceição Galdino Castilho (esposa do falecido Sr. Adelmo Franco Castilho) , em solidariedade com os demais responsáveis originais, quais sejam: JK Cultural Ltda. e Luiz Alberto Pimenta Felício dos Santos, este na condição de dirigente. 
CITAÇÕES
5.	Conforme documentos inclusos às peças 77, 78 e 86, as citações dos responsáveis foram realizadas com êxito. Nada obstante, nenhum dos responsáveis atendeu ao chamado citatório.
INSTRUÇÃO FINAL
6.	Instruído em definitivo o feito, a Unidade Técnica apresentou proposta final de encaminhamento acorde, que, nos termos do inciso I, §3º do art. 1º da Lei nº 8.443/92 transcrevo (peças 89/91) :
"INTRODUÇÃO
Cuidam os autos de tomada de contas especial instaurada por Secretaria Especial da Cultura, em desfavor de JK Cultural Ltda. - Me (CNPJ: 09.618.066/0001-14) , Adelmo Franco Castilho (CPF: XXX.505.056-XX) e Luiz Alberto Pimenta Felício dos Santos (CPF: XXX.872.726-XX) , em razão de omissão no dever de prestar contas, captados por força do projeto cultural Pronac 09-8493, descrito da seguinte forma: "Comemorar os 50 anos de Brasília e ao mesmo tempo homenagear a memória do saudoso presidente Juscelino Kubitschek, criador da cidade e responsável pelo início do grande desenvolvimento do Brasil em todos os setores e pelo carinho, apoio e incentivo a música popular brasileira. Realizar em espaço público, sem cobrança de ingresso, o evento musical atrai pessoas de todas as idades e faixas etárias, transformando suas apresentações num espetáculo de alegria, confraternização e emoção".
HISTÓRICO
Em 30/8/2017, com fundamento na IN/TCU 71/2012, alterada pela IN/TCU 76/2016 e DN/TCU 155/2016, o dirigente da instituição Secretaria Especial da Cultura autorizou a instauração da tomada de contas especial (peça 21) . O processo foi registrado no sistema e-TCE com o número 331/2018.
A Port. nº 213, de 21/05/2010, autorizou a captação do valor de apoio, totalizando R$ 409.994,20 (peça 8) , no período de 24/05/2010 a 31/12/2012 (peça 8, 14 e 15) , com prazo para execução dos recursos de 19/11/2010 a 31/12/2012, recaindo o prazo para prestação de contas em 30/1/2013.
A empresa proponente captou recursos autorizados, no montante de R$ 82.600,00, conforme atestam os recibos (peças 9, 11 e 12) e/ou extratos bancários (peça 29) .
O fundamento para a instauração da Tomada de Contas Especial, conforme consignado na matriz de responsabilização elaborada pelo tomador de contas, foi a constatação da seguinte irregularidade: 
Omissão no dever de prestar contas.
Os responsáveis arrolados na fase interna foram devidamente comunicados e, diante da ausência de justificativas suficientes para elidir a irregularidade e da não devolução dos recursos, instaurou-se a tomada de contas especial.
No relatório (peça 44) , o tomador de contas concluiu que o prejuízo importaria no valor original de R$ 82.600,00, imputando-se a responsabilidade à JK Cultural Ltda. - ME, Adelmo Franco Castilho, falecido, e Luiz Alberto Pimenta Felício dos Santos. 
Em 12/6/2019, a Controladoria-Geral da União emitiu o relatório de auditoria (peça 45) , em concordância com o relatório do tomador de contas. O certificado de auditoria e o parecer do dirigente do órgão de controle interno concluíram pela irregularidade das presentes contas (peças 46 e 47) .
Em 25/6/2019, o ministro responsável pela área atestou haver tomado conhecimento das conclusões contidas no relatório e certificado de auditoria, bem como do parecer conclusivo do dirigente do órgão de controle interno, manifestando-se pela irregularidade das contas, e determinou o encaminhamento do processo ao Tribunal de Contas da União (peça 48) .
Na instrução inicial (peça 51) , analisando-se os documentos nos autos, concluiu-se pela necessidade de realização de citação e audiência para as seguintes irregularidades:
Irregularidade 1: não comprovação da boa e regular aplicação dos recursos federais repassados à JK CULTURAL LTDA - ME, em face da omissão no dever de prestar contas dos valores transferidos, no âmbito do projeto incentivado, no período de 19/11/2010 a 31/12/2012, cujo prazo encerrou-se em 30/1/2013.
Evidências da irregularidade: documentos técnicos presentes nas peças 7, 13, 14, 15 e 29.
Normas infringidas: parágrafo único do art. 70 da Constituição Federal; art. 145 do Decreto 93.872/1986; art. 56 da Portaria Interministerial MPOG/MF/CGU 127/2008; Art. 6º, inciso VI, da IN MINC 1/2010; art. 71, § 1º, da IN MINC 1/2012.
Débitos relacionados aos responsáveis JK Cultural Ltda. - Me (CNPJ: 09.618.066/0001-14) , Adelmo Franco Castilho (CPF: XXX.505.056-XX) e Luiz Alberto Pimenta Felício dos Santos (CPF: XXX.872.726-XX) :
	Data de ocorrência
	Valor histórico (R$) 

	19/11/2010
	80.000,00

	26/11/2010
	2.500,00

	29/11/2010
	100,00

Cofre credor: Tesouro Nacional.
Responsável: Luiz Alberto Pimenta Felício dos Santos (CPF: XXX.872.726-XX) .
Conduta: não demonstrar a boa e regular aplicação dos recursos federais recebidos e geridos por meio do instrumento em questão, no período de 19/11/2010 a 31/12/2012, em face da omissão na prestação de contas, cujo prazo encerrou-se em 30/1/2013.
Nexo de causalidade: a conduta descrita impediu o estabelecimento do nexo causal entre as possíveis despesas efetuadas com os recursos recebidos, no âmbito do instrumento em questão, no período de 19/11/2010 a 31/12/2012.
Culpabilidade: não há excludentes de ilicitude, de culpabilidade e de punibilidade; é razoável supor que o responsável tinha consciência da ilicitude de sua conduta; era exigível conduta diversa da praticada, qual seja, desincumbir-se do seu dever por meio da apresentação da prestação de contas no prazo e forma devidos. 
Responsável: Jk Cultural Ltda. - Me (CNPJ: 09.618.066/0001-14) .
Conduta: não demonstrar a boa e regular aplicação dos recursos federais recebidos e geridos por meio do instrumento em questão, no período de 19/11/2010 a 31/12/2012, em face da omissão na prestação de contas, cujo prazo encerrou-se em 30/1/2013.
Nexo de causalidade: a conduta descrita impediu o estabelecimento do nexo causal entre as possíveis despesas efetuadas com os recursos recebidos, no âmbito do instrumento em questão, no período de 19/11/2010 a 31/12/2012.
Culpabilidade: não há excludentes de ilicitude, de culpabilidade e de punibilidade; é razoável supor que o administrador responsável pela pessoa jurídica tinha consciência da ilicitude de sua conduta; era exigível conduta diversa da praticada, qual seja, desincumbir-se do seu dever por meio da apresentação da prestação de contas no prazo e forma devidos. 
Responsável: Adelmo Franco Castilho (CPF: XXX.505.056-XX) , devendo ser citados seus herdeiros (Sra. Gildete da Conceição Galdino Castilho e Sra. Neusa Franco Castilho) .
Conduta: não demonstrar a boa e regular aplicação dos recursos federais recebidos e geridos por meio do instrumento em questão, no período de 19/11/2010 a 31/12/2012, em face da omissão na prestação de contas, cujo prazo encerrou-se em 30/1/2013.
Nexo de causalidade: a conduta descrita impediu o estabelecimento do nexo causal entre as possíveis despesas efetuadas com os recursos recebidos, no âmbito do instrumento em questão, no período de 19/11/2010 a 31/12/2012.
Culpabilidade: não há excludentes de ilicitude, de culpabilidade e de punibilidade; é razoável supor que o responsável tinha consciência da ilicitude de sua conduta; era exigível conduta diversa da praticada, qual seja, desincumbir-se do seu dever por meio da apresentação da prestação de contas no prazo e forma devidos.
Encaminhamento: citação.
Irregularidade 2: não cumprimento do prazo originalmente estipulado para prestação de contas do projeto incentivado, cujo prazo encerrou-se em 30/1/2013.
Evidências da irregularidade: documentos técnicos presentes nas peças 7, 14 e 15.
Normas infringidas: parágrafo único do art. 70 da Constituição Federal; art. 145 do Decreto 93.872/1986; art. 56 da Portaria Interministerial MPOG/MF/CGU 127/2008.
Responsável: Luiz Alberto Pimenta Felício dos Santos (CPF: XXX.872.726-XX) .
Conduta: descumprir o prazo originalmente estipulado para prestação de contas dos recursos federais recebidos à conta do instrumento em questão, o qual se encerrou em 30/1/2013.
Nexo de causalidade: a conduta descrita impediu o estabelecimento do nexo causal entre as possíveis despesas efetuadas com os recursos recebidos, no âmbito do instrumento em questão, no período de 19/11/2010 a 31/12/2012.
Culpabilidade: não há excludentes de ilicitude, de culpabilidade e de punibilidade; é razoável supor que o responsável tinha consciência da ilicitude de sua conduta; era exigível conduta diversa da praticada, qual seja, desincumbir-se do seu dever por meio da apresentação da prestação de contas no prazo e forma devidos. 
Encaminhamento: audiência.
Em cumprimento ao pronunciamento da unidade (peça 53) , foram efetuadas citação e audiência dos responsáveis, nos moldes adiante:
 Jk Cultural Ltda. - ME - promovida a citação do responsável, conforme delineado adiante:
	Comunicação: Ofício 8961/2019 - SecexTCE (peça 58) 
Data da Expedição: 15/10/2019
Data da Ciência: 17/10/2019 (peça 63) 
Nome Recebedor: Josimar F. G. Santos
Observação: Ofício enviado para o endereço do responsável, conforme pesquisa na base de dados no sistema da Receita Federal, custodiada pelo TCU (peça 54) .
Fim do prazo para a defesa: 1/11/2019
	
 Adelmo Franco Castilho - promovida a citação do responsável, conforme delineado adiante:
	Comunicação: Ofício 8962/2019 - SecexTCE (peça 59) 
Data da Expedição: 15/10/2019
Data da Ciência: 17/10/2019 (peça 62) 
Nome Recebedor: Josimar F. G. Santos
Observação: Ofício enviado para o endereço do responsável, conforme pesquisa na base de dados no sistema da Receita Federal, custodiada pelo TCU (peça 55) .
Fim do prazo para a defesa: 1/11/2019
	
 Luiz Alberto Pimenta Felício dos Santos - promovida a citação e audiência do responsável, conforme delineado adiante:
	Comunicação: Ofício 8963/2019 - SecexTCE (peça 60) 
Data da Expedição: 15/10/2019
Data da Ciência: 18/10/2019 (peça 65) 
Nome Recebedor: Rodrigo Mesquita
Observação: Ofício enviado para o endereço do responsável, conforme pesquisa na base de dados no sistema da Receita Federal, custodiada pelo TCU (peça 56) .
Fim do prazo para a defesa: 2/11/2019
	
	Comunicação: Ofício 8964/2019 - SecexTCE (peça 61) 
Data da Expedição: 15/10/2019
Data da Ciência: não houve (Mudou-se) (peça 64) 
Observação: Ofício enviado para o endereço do responsável, conforme pesquisa na base de dados nos sistemas corporativos do TCU, custodiada pelo TCU (peça 57) .
	
Conforme Despacho de Conclusão das Comunicações Processuais (peça 66) , as providências inerentes às comunicações processuais foram concluídas.
Transcorrido o prazo regimental, o Sr. Luiz Alberto Pimenta Felício dos Santos e a JK Cultural Ltda. - ME permaneceram silentes, o que deveria caracterizar a revelia dos responsáveis, nos termos do art. 12, §3º, da Lei 8.443/1992.
Todavia, na instrução antecedente (peça 68) , analisando-se os documentos nos autos, concluiu-se que não deveria ser caracterizada a revelia dos responsáveis em relação à citação, em razão da citação indevida do Sr. Adelmo Franco Castilho, que deveria ter sido citado na pessoa de seus herdeiros, Sra. Gildete da Conceição Galdino Castilho e Sra. Neusa Franco Castilho, solidariamente com Luiz Alberto Pimenta Felício dos Santos e JK Cultural Ltda. - ME.
Como consequência, foi sugerida a realização de citação nos seguintes termos: 
a) realizar a citação, com fundamento nos arts. 10, § 1º, e 12, incisos I e II, da Lei 8.443/1992 c/c o art. 202, incisos I e II, do RI/TCU, para que, no prazo de quinze dias, os responsáveis abaixo indicados apresentem alegações de defesa e/ou recolham aos cofres do Fundo Nacional de Cultura as quantias abaixo indicadas, atualizadas monetariamente a partir das respectivas datas até o efetivo recolhimento, abatendo-se na oportunidade a quantia eventualmente ressarcida, na forma da legislação em vigor:
Quantificação do débito
	Data de ocorrência
	Valor histórico (R$) 

	19/11/2010
	80.000,00

	26/11/2010
	2.500,00

	29/11/2010
	100,00

Valor total do débito atualizado até 27/3/2020: R$ 140.188,72. 
Responsáveis
Gildete da Conceição Galdino Castilho, CPF XXX.822.706-XX (herdeira de Adelmo Franco Castilho) , em solidariedade com Neusa Franco Castilho, CPF XXX.331.306-XX (herdeira de Adelmo Franco Castilho) , JK Cultural Ltda. - ME (CNPJ 09.618.066/0001-14) e Luiz Alberto Pimenta Felício dos Santos (CPF XXX.872.726-XX) , na condição de dirigente.
Irregularidade: não comprovação da boa e regular aplicação dos recursos federais repassados à JK CULTURAL LTDA - ME, em face da omissão no dever de prestar contas dos valores transferidos, no âmbito do projeto incentivado, no período de 19/11/2010 a 31/12/2012, cujo prazo encerrou-se em 30/1/2013.
Dispositivos violados: parágrafo único do art. 70 da Constituição Federal; art. 145 do Decreto 93.872/1986; art. 56 da Portaria Interministerial MPOG/MF/CGU 127/2008; Art 6º, inciso VI, da IN MINC 1/2010; art. 71, § 1º, da IN MINC 1/2012.
Conduta: deixar de demonstrar a boa e regular aplicação dos recursos federais recebidos e geridos por meio do instrumento em questão, no período de 19/11/2010 a 31/12/2012, em face da omissão na prestação de contas, cujo prazo encerrou-se em 30/1/2013.
Nexo de causalidade: a conduta descrita impediu o estabelecimento do nexo causal entre as possíveis despesas efetuadas com os recursos recebidos, no âmbito do instrumento em questão, no período de 19/11/2010 a 31/12/2012.
Culpabilidade: não há excludentes de ilicitude, de culpabilidade e de punibilidade; é razoável supor que o responsável tinha consciência da ilicitude de sua conduta; era exigível conduta diversa da praticada, desincumbir-se do seu dever por meio da apresentação da prestação de contas no prazo e forma devidos.
Neusa Franco Castilho, CPF XXX.331.306-XX (herdeira de Adelmo Franco Castilho) , em solidariedade com Gildete da Conceição Galdino Castilho, CPF XXX.822.706-XX (herdeira de Adelmo Franco Castilho) , JK Cultural Ltda. - ME (CNPJ 09.618.066/0001-14) e Luiz Alberto Pimenta Felício dos Santos (CPF XXX.872.726-XX) , na condição de dirigente.
Irregularidade: não comprovação da boa e regular aplicação dos recursos federais repassados à JK CULTURAL LTDA - ME, em face da omissão no dever de prestar contas dos valores transferidos, no âmbito do projeto incentivado, no período de 19/11/2010 a 31/12/2012, cujo prazo encerrou-se em 30/1/2013.
Dispositivos violados: parágrafo único do art. 70 da Constituição Federal; art. 145 do Decreto 93.872/1986; art. 56 da Portaria Interministerial MPOG/MF/CGU 127/2008; Art 6º, inciso VI, da IN MINC 1/2010; art. 71, § 1º, da IN MINC 1/2012.
Conduta: deixar de demonstrar a boa e regular aplicação dos recursos federais recebidos e geridos por meio do instrumento em questão, no período de 19/11/2010 a 31/12/2012, em face da omissão na prestação de contas, cujo prazo encerrou-se em 30/1/2013.
Nexo de causalidade: a conduta descrita impediu o estabelecimento do nexo causal entre as possíveis despesas efetuadas com os recursos recebidos, no âmbito do instrumento em questão, no período de 19/11/2010 a 31/12/2012.
Culpabilidade: não há excludentes de ilicitude, de culpabilidade e de punibilidade; é razoável supor que o responsável tinha consciência da ilicitude de sua conduta; era exigível conduta diversa da praticada, desincumbir-se do seu dever por meio da apresentação da prestação de contas no prazo e forma devidos.
Luiz Alberto Pimenta Felício dos Santos (CPF XXX.872.726-XX) , na condição de dirigente, em solidariedade com Gildete da Conceição Galdino Castilho, CPF XXX.822.706-XX, e Neusa Franco Castilho, CPF XXX.331.306-XX (herdeiras de Adelmo Franco Castilho) e JK Cultural Ltda. - ME (CNPJ 09.618.066/0001-14) .
Irregularidade: não comprovação da boa e regular aplicação dos recursos federais repassados à JK CULTURAL LTDA - ME, em face da omissão no dever de prestar contas dos valores transferidos, no âmbito do projeto incentivado, no período de 19/11/2010 a 31/12/2012, cujo prazo encerrou-se em 30/1/2013.
Dispositivos violados: parágrafo único do art. 70 da Constituição Federal; art. 145 do Decreto 93.872/1986; art. 56 da Portaria Interministerial MPOG/MF/CGU 127/2008; Art 6º, inciso VI, da IN MINC 1/2010; art. 71, § 1º, da IN MINC 1/2012.
Conduta: deixar de demonstrar a boa e regular aplicação dos recursos federais recebidos e geridos por meio do instrumento em questão, no período de 19/11/2010 a 31/12/2012, em face da omissão na prestação de contas, cujo prazo encerrou-se em 30/1/2013.
Nexo de causalidade: a conduta descrita impediu o estabelecimento do nexo causal entre as possíveis despesas efetuadas com os recursos recebidos, no âmbito do instrumento em questão, no período de 19/11/2010 a 31/12/2012.
Culpabilidade: não há excludentes de ilicitude, de culpabilidade e de punibilidade; é razoável supor que o responsável tinha consciência da ilicitude de sua conduta; era exigível conduta diversa da praticada, desincumbir-se do seu dever por meio da apresentação da prestação de contas no prazo e forma devidos.
JK Cultural Ltda. - ME (CNPJ 09.618.066/0001-14) , em solidariedade com Gildete da Conceição Galdino Castilho, CPF XXX.822.706-XX, e Neusa Franco Castilho, CPF XXX.331.306-XX, (herdeiras de Adelmo Franco Castilho) e Luiz Alberto Pimenta Felício dos Santos (CPF XXX.872.726-XX) , na condição de dirigente.
Irregularidade: não comprovação da boa e regular aplicação dos recursos federais repassados à JK CULTURAL LTDA - ME, em face da omissão no dever de prestar contas dos valores transferidos, no âmbito do projeto incentivado, no período de 19/11/2010 a 31/12/2012, cujo prazo encerrou-se em 30/1/2013.
Dispositivos violados: parágrafo único do art. 70 da Constituição Federal; art. 145 do Decreto 93.872/1986; art. 56 da Portaria Interministerial MPOG/MF/CGU 127/2008; Art 6º, inciso VI, da IN MINC 1/2010; art. 71, § 1º, da IN MINC 1/2012.
Conduta: deixar de demonstrar a boa e regular aplicação dos recursos federais recebidos e geridos por meio do instrumento em questão, no período de 19/11/2010 a 31/12/2012, em face da omissão na prestação de contas, cujo prazo encerrou-se em 30/1/2013.
Nexo de causalidade: a conduta descrita impediu o estabelecimento do nexo causal entre as possíveis despesas efetuadas com os recursos recebidos, no âmbito do instrumento em questão, no período de 19/11/2010 a 31/12/2012.
Culpabilidade: não há excludentes de ilicitude, de culpabilidade e de punibilidade; é razoável supor que o responsável tinha consciência da ilicitude de sua conduta; era exigível conduta diversa da praticada, desincumbir-se do seu dever por meio da apresentação da prestação de contas no prazo e forma devidos.
O Diretor da Sec-TCE/D3 manifestou-se de acordo com o cerne da proposta formulada pelo auditor (peça 69) . Entretanto, no que se refere às destinatárias da citação relativa ao responsável falecido, entendeu que deveria ser citada somente a esposa do falecido, Sra. com Gildete da Conceição Galdino Castilho, conforme se constata em seu despacho, abaixo transcrito:
3.	Na instrução que compõe a peça 51, consta o seguinte:
18.2.2.4.	O atestado de óbito à peça 50 do TC Processo 041.320/2018-2 informa que o falecido não deixou filhos e que era casado com Gildete da Conceição Galdino Castilho. Pesquisa no Sistema CPF mostra que sua genitora, Neusa Franco Castilho ainda é viva. Embora conste da certidão de óbito que o responsável não deixou bens a inventariar, entende-se que, neste momento, tal informação não é suficiente para paralisar o processo em relação a ele.
18.2.2.5.	Segundo o Código Civil, art. 1.829, inciso II, no caso concreto, são herdeiros os ascendentes e o cônjuge, concorrentemente. Assim, e considerando não se ter informações sobre se o pai do responsável ainda é vivo, considerar-se-ão herdeiros a esposa e a mãe do responsável.
4.	Ocorre que não há notícia nos autos sobre o inventário. Não há como o Tribunal arbitrar quem seria o herdeiro, pois isso não é competência desta Corte de Contas, mas do Poder Judiciário, ou dos cartórios competentes, em caso de inventário amigável.
5.	Segundo o art. 1.797 do Código Civil:
Art. 1.797. Até o compromisso do inventariante, a administração da herança caberá, sucessivamente:
I - ao cônjuge ou companheiro, se com o outro convivia ao tempo da abertura da sucessão;
II - ao herdeiro que estiver na posse e administração dos bens, e, se houver mais de um nessas condições, ao mais velho;
III - ao testamenteiro;
IV - a pessoa de confiança do juiz, na falta ou escusa das indicadas nos incisos antecedentes, ou quando tiverem de ser afastadas por motivo grave levado ao conhecimento do juiz. (grifei) 
6.	Desta forma, a citação deverá ser direcionada apenas à esposa do responsável.
7.	Ante o exposto, proponho que a citação que consta da instrução precedente seja efetuada, mas não sendo realizada a citação da Sra. Neusa Franco Castilho e sendo desconsideradas todas as menções à solidariedade com a Sra. Neusa Franco Castilho.
Em seu pronunciamento, a Unidade Técnica manifestou-se de acordo com a proposta formulada pelo titular da Sec-TCE/D3 (peça 70) , tendo sido efetuadas as citações, nos moldes adiante:
a) 	Jk Cultural Ltda. - ME - promovida a citação do responsável, conforme delineado adiante:
	Comunicação: Ofício 15859/2020 - Seproc (peça 74) 
Data da Expedição: 6/5/2020
Data da Ciência: 8/5/2020 (peça 78) 
Nome Recebedor: Josimar F. G. Santos
Observação: Ofício enviado para o endereço do responsável, conforme pesquisa na base de dados no sistema da Receita Federal, custodiada pelo TCU (peça 73) .
Fim do prazo para a defesa: 23/5/2020
	
b)	Gildete da Conceição Galdino Castilho, CPF XXX.822.706-XX (herdeira de Adelmo Franco Castilho) , conforme delineado adiante:
	Comunicação: Ofício 15808/2020 - Seproc (peça 75) 
Data da Expedição: 6/5/2020
Data da Ciência: 8/5/2020 (peça 77) 
Nome Recebedor: Josimar F. G. Santos
Observação: Ofício enviado para o endereço do responsável, conforme pesquisa na base de dados no sistema da Receita Federal, custodiada pelo TCU (peça 71) .
Fim do prazo para a defesa: 23/5/2020
	
c)	Luiz Alberto Pimenta Felício dos Santos - promovida a citação do responsável, conforme delineado adiante:
	Comunicação: Ofício 15810/2020 - Seproc (peça 76) 
Data da Expedição: 6/5/2020
Data da Ciência: não houve (Mudou-se) (peça 79) 
Observação: Ofício enviado para o endereço do responsável, conforme pesquisa na base de dados no sistema da Receita Federal, custodiada pelo TCU (peça 72) .
	
	Comunicação: Ofício 46137/2020 - Seproc (peça 81) 
Data da Expedição: 21/9/2020
Data da Ciência: 6/10/2020 (peça 86) 
Nome Recebedor: Neide Menezes
Observação: Ofício enviado para o endereço do responsável, conforme pesquisa na base de dados no sistema do TSE, custodiada pelo TCU (peça 80) .
Fim do prazo para a defesa: 21/10/2020
	
	Comunicação: Ofício 46138/2020 - Seproc (peça 82) 
Data da Expedição: 21/9/2020
Data da Ciência: não houve (desconhecido) (peça 84) 
Observação: Ofício enviado para o endereço do responsável, conforme pesquisa na base de dados no sistema do Renach, custodiada pelo TCU (peça 80) .
	
	Comunicação: Ofício 46139/2020 - Seproc (peça 83) 
Data da Expedição: 21/9/2020
Data da Ciência: não houve (Ausente) (peça 85) 
Observação: Ofício enviado para o endereço do responsável, conforme pesquisa na base de dados nos sistemas corporativos do TCU, custodiada pelo TCU (peça 80) .
	
Conforme Despacho de Conclusão das Comunicações Processuais (peça 87) , as providências inerentes às comunicações processuais foram concluídas. 
Transcorrido o prazo regimental, os responsáveis Jk Cultural Ltda. - ME, Gildete da Conceição Galdino Castilho e Luiz Alberto Pimenta Felício dos Santos permaneceram silentes, devendo ser considerados revéis, nos termos do art. 12, § 3º, da Lei 8.443/1992.
ANÁLISE DOS PRESSUPOSTOS DE PROCEDIBILIDADE DA IN/TCU 71/2012
Prejuízo ao Contraditório e Ampla Defesa
Verifica-se que não houve o transcurso de mais de dez anos desde o fato gerador sem que tenha havido a notificação dos responsáveis pela autoridade administrativa federal competente (art. 6º, inciso II, c/c art. 19 da IN/TCU 71/2012, modificada pela IN/TCU 76/2016) , uma vez que o fato gerador da irregularidade sancionada ocorreu em 31/1/2013, e os responsáveis foram notificados sobre as irregularidades pela autoridade administrativa competente conforme abaixo:
Jk Cultural Ltda. - ME, por meio de ofício acostado à peça 24, conforme consta no Aviso de recebimento (peça 25) .
Adelmo Franco Castilho, foi enviado ofício acostado à peça 24 e houve Aviso de recebimento pelo Sr. Josimar F. G. Santos (peça 26) . O responsável faleceu e houve notificação do inventariante e do espólio do responsável, via edital.
Luiz Alberto Pimenta Felício dos Santos, por meio de ofício acostado à peça 24, conforme consta no Aviso de recebimento (peça 27) .
Valor de Constituição da TCE 	
Verifica-se, ainda, que o valor atualizado do débito apurado (sem juros) em 1/1/2017 é de R$ 125.262,90, portanto superior ao limite mínimo de R$ 100.000,00, na forma estabelecida conforme os arts. 6º, inciso I, e 19 da IN/TCU 71/2012, modificada pela IN/TCU 76/2016. 
OUTROS DÉBITOS NOS SISTEMAS DO TCU COM OS MESMOS RESPONSÁVEIS
Informa-se que foi encontrado processo no Tribunal com os mesmos responsáveis:
	Responsável
	Processos

	Jk Cultural Ltda. - ME
	Processo 005.969/2019-0 [TCE, aberto, "TCE instaurada pelo (a) Secretaria Especial de Cultura em razão de Omissão no dever de prestar contas, Lei Rouanet, que teve por objeto Publicação de livro com a biografia do Dr. Carlos Murilo Felício dos Santos, ex-deputado federal, secretário e amigo particular de Juscelino Kubitschek e secretário de governo do Distrito Federal. (nº da TCE no sistema: 133/2018) "]
Processo 041.320/2018-2 [TCE, aberto, "TCE instaurada pelo (a) Ministério da Cultura em razão de Omissão no dever de prestar contas, Lei Rouanet, que teve por objeto Realização do projeto "Seresta nos Caminhos de Minas Gerais", que consiste em oferecer espetáculos gratuitos de música popular em praças públicas de cinco cidades históricas, abrangendo estilos como serestas, choros, sambas, canções, boleros, baiões, sertanejas, MPB e bossa nova.  (nº da TCE no sistema: 663/2017) "]

	Adelmo Franco Castilho
	Processo 005.969/2019-0 [TCE, aberto, "TCE instaurada pelo (a) Secretaria Especial de Cultura em razão de Omissão no dever de prestar contas, Lei Rouanet, que teve por objeto Publicação de livro com a biografia do Dr. Carlos Murilo Felício dos Santos, ex-deputado federal, secretário e amigo particular de Juscelino Kubitschek e secretário de governo do Distrito Federal. (nº da TCE no sistema: 133/2018) "]
Processo 041.320/2018-2 [TCE, aberto, "TCE instaurada pelo (a) Ministério da Cultura em razão de Omissão no dever de prestar contas, Lei Rouanet, que teve por objeto Realização do projeto "Seresta nos Caminhos de Minas Gerais", que consiste em oferecer espetáculos gratuitos de música popular em praças públicas de cinco cidades históricas, abrangendo estilos como serestas, choros, sambas, canções, boleros, baiões, sertanejas, MPB e bossa nova.  (nº da TCE no sistema: 663/2017) "]

	Luiz Alberto Pimenta Felício dos Santos
	Processo 005.969/2019-0 [TCE, aberto, "TCE instaurada pelo (a) Secretaria Especial de Cultura em razão de Omissão no dever de prestar contas, Lei Rouanet, que teve por objeto Publicação de livro com a biografia do Dr. Carlos Murilo Felício dos Santos, ex-deputado federal, secretário e amigo particular de Juscelino Kubitschek e secretário de governo do Distrito Federal. (nº da TCE no sistema: 133/2018) "]
Processo 041.320/2018-2 [TCE, aberto, "TCE instaurada pelo (a) Ministério da Cultura em razão de Omissão no dever de prestar contas, Lei Rouanet, que teve por objeto Realização do projeto "Seresta nos Caminhos de Minas Gerais", que consiste em oferecer espetáculos gratuitos de música popular em praças públicas de cinco cidades históricas, abrangendo estilos como serestas, choros, sambas, canções, boleros, baiões, sertanejas, MPB e bossa nova.  (nº da TCE no sistema: 663/2017) "]

A tomada de contas especial está, assim, devidamente constituída e em condição de ser instruída.
EXAME TÉCNICO
Da validade das notificações:
Preliminarmente, cumpre tecer breves considerações sobre a forma como são realizadas as comunicações processuais no TCU. A esse respeito, destacam-se o art. 179, do Regimento Interno do TCU (Resolução 155, de 4/12/2002) e o art. 4º, inciso III, § 1º, da Resolução TCU 170, de 30 de junho de 2004, in verbis:
Art. 179. A citação, a audiência ou a notificação, bem como a comunicação de diligência, farse-ão:
I - mediante ciência da parte, efetivada por servidor designado, por meio eletrônico, fac-símile, telegrama ou qualquer outra forma, desde que fique confirmada inequivocamente a entrega da comunicação ao destinatário;
II - mediante carta registrada, com aviso de recebimento que comprove a entrega no endereço do destinatário;
III - por edital publicado no Diário Oficial da União, quando o seu destinatário não for localizado
 (...) 
Art. 3º As comunicações serão dirigidas ao responsável, ou ao interessado, ou ao dirigente de órgão ou entidade, ou ao representante legal ou ao procurador constituído nos autos, com poderes expressos no mandato para esse fim, por meio de:
I - correio eletrônico, fac-símile ou telegrama;
II - servidor designado;
III - carta registrada, com aviso de recebimento;
IV - edital publicado no Diário Oficial da União, quando o seu destinatário não for localizado, nas hipóteses em que seja necessário o exercício de defesa.
Art. 4º. Consideram-se entregues as comunicações:
I - efetivadas conforme disposto nos incisos I e II do artigo anterior, mediante confirmação da ciência do destinatário;
II - realizadas na forma prevista no inciso III do artigo anterior, com o retorno do aviso de recebimento, entregue comprovadamente no endereço do destinatário;
III - na data de publicação do edital no Diário Oficial da União, quando realizadas na forma prevista no inciso IV do artigo anterior.
§ 1º O endereço do destinatário deverá ser previamente confirmado mediante consulta aos sistemas disponíveis ao Tribunal ou a outros meios de informação, a qual deverá ser juntada ao respectivo processo.
 (...) 
Bem se vê, portanto, que a validade da citação via postal não depende de que o aviso de recebimento seja assinado pelo próprio destinatário da comunicação, o que dispensa, no caso em tela, a entrega do AR em "mãos próprias". A exigência da norma é no sentido de o Tribunal verificar se a correspondência foi entregue no endereço correto, residindo aqui a necessidade de certeza inequívoca. 
Não é outra a orientação da jurisprudência do TCU, conforme se verifica dos julgados a seguir transcritos:
São válidas as comunicações processuais entregues, mediante carta registrada, no endereço correto do responsável, não havendo necessidade de que o recebimento seja feito por ele próprio (Acórdão 3648/2013-TCU-Segunda Câmara, Relator Min. José Jorge) ;
É prescindível a entrega pessoal das comunicações pelo TCU, razão pela qual não há necessidade de que o aviso de recebimento seja assinado pelo próprio destinatário. Entregandose a correspondência no endereço correto do destinatário, presume-se o recebimento da citação. (Acórdão 1019/2008-TCU-Plenário, Relator Min. Benjamin Zymler) ;
As comunicações do TCU, inclusive as citações, deverão ser realizadas mediante Aviso de Recebimento - AR, via Empresa Brasileira de Correios e Telégrafos, bastando para sua validade que se demonstre que a correspondência foi entregue no endereço correto. (Acórdão 1526/2007-TCU-Plenário, Relator Min. Aroldo Cedraz) .
A validade do critério de comunicação processual do TCU foi referendada pelo Supremo Tribunal Federal, nos termos do julgamento do MS-AgR 25.816/DF, por meio do qual se afirmou a desnecessidade da ciência pessoal do interessado, entendendo-se suficiente a comprovação da entrega do "AR" no endereço do destinatário:
Ementa: agravo regimental. Mandado de segurança. Desnecessidade de intimação pessoal das decisões do tribunal de contas da união. art. 179 do regimento interno do TCU. Intimação do ato impugnado por carta registrada, iniciado o prazo do art. 18 da lei nº 1.533/51 da data constante do aviso de recebimento. Decadência reconhecida. Agravo improvido.
O envio de carta registrada com aviso de recebimento está expressamente enumerado entre os meios de comunicação de que dispõe o Tribunal de Contas da União para proceder às suas intimações.
O inciso II do art. 179 do Regimento Interno do TCU é claro ao exigir apenas a comprovação da entrega no endereço do destinatário, bastando o aviso de recebimento simples. 
Da revelia dos responsáveis Jk Cultural Ltda. - ME, Gildete da Conceição Galdino Castilho e Luiz Alberto Pimenta Felício dos Santos
No caso vertente, a citação/audiência dos responsáveis se deu em endereços provenientes da base de CPFs da Receita Federal e do TSE, em sistema custodiado pelo TCU (peças 54, 56, 71, 73 e 80) . A entrega dos ofícios citatórios nesses endereços ficou comprovada (peças 63, 65, 77, 78 e 86) .
Nos processos do TCU, a revelia não leva à presunção de que seriam verdadeiras todas as imputações levantadas contra os responsáveis, diferentemente do que ocorre no processo civil, em que a revelia do réu opera a presunção da verdade dos fatos narrados pelo autor (Acórdão 1009/2018-TCU-Plenário, Relator Min. Bruno Dantas; 2369/2013 - TCU - Plenário, Relator Min. Benjamin Zymler e 2449/2013 - TCU - Plenário, Relator Min. Benjamin Zymler) . Dessa forma, a avaliação da responsabilidade do agente não pode prescindir da prova existente no processo ou para ele carreada. 
Ao não apresentarem suas defesas, os responsáveis deixaram de produzir prova da regular aplicação dos recursos sob suas responsabilidades (no caso da Sra. Gildete da Conceição Galdino Castilho deixou-se de produzir prova da regular aplicação dos recursos sob a responsabilidade do responsável Adelmo Franco Castilho) , em afronta às normas que impõem aos gestores públicos a obrigação legal de, sempre que demandados pelos órgãos de controle, apresentar os documentos que demonstrem a correta utilização das verbas públicas, a exemplo do contido no art. 93 do Decreto-Lei 200/1967: "Quem quer que utilize dinheiros públicos terá de justificar seu bom e regular emprego na conformidade das leis, regulamentos e normas emanadas das autoridades administrativas competentes." 
Mesmo as alegações de defesa não sendo apresentadas, considerando o princípio da verdade real que rege esta Corte, procurou-se buscar, em manifestações dos responsáveis na fase interna desta Tomada de Contas Especial, se havia algum argumento que pudesse ser aproveitado a seu favor. 
No entanto, os responsáveis não se manifestaram na fase interna, não havendo, assim, nenhum argumento que possa vir a ser analisado e posteriormente servir para afastar as irregularidades apontadas.
Em consulta aos sistemas corporativos do instaurador, realizada na data de 14/3/2021, verifica-se que os responsáveis também não apresentaram contas junto ao instaurador e continuam inadimplentes.
Em se tratando de processo em que as partes interessadas não se manifestaram acerca das irregularidades imputadas, não há elementos para que se possa efetivamente aferir e reconhecer a ocorrência de boa-fé na conduta dos responsáveis, podendo este Tribunal, desde logo, proferir o julgamento de mérito pela irregularidade das contas, conforme os termos dos §§ 2º e 6º do art. 202 do Regimento Interno do TCU. (Acórdão 2064/2011-TCU-Primeira Câmara (relator Min. Ubiratan Aguiar) , 6.182/2011-TCU-1ª Câmara (relator Min. Weber de Oliveira) , 4.072/2010-TCU-1ª Câmara (Relator Min. Valmir Campelo) , 1.189/2009-TCU-1ª Câmara (Relator Min. Marcos Bemquerer) , 731/2008-TCU-Plenário (Relator Min. Aroldo Cedraz) .
Em relação à responsabilização pelo ressarcimento de dano ao erário, no caso de gestor falecido, esta Corte de Contas se manifestou nos seguintes termos, conforme consta em trecho do Relatório exarado no TC Processo 007.814/2015-1 - Acórdão 3775/2017-TCU-Segunda Câmara) :
22. É importante apresentar alguns aspectos da competência julgadora dos Tribunais de Contas destacados pelo Ministro do TCU Augusto Sherman Cavalcanti, no artigo 'O processo de Contas no TCU: o caso do gestor falecido', publicado na Revista do TCU nº 81, de jul-set de 1999 (peça 62) :
'O processo de contas, nos Tribunais de Contas, contempla, a nosso ver, três dimensões relevantes, três vertentes necessárias ao cumprimento integral de seus fins. A primeira diz respeito ao julgamento da gestão do administrador responsável e é dita dimensão política; a segunda, à punibilidade do gestor faltoso e é dita dimensão sancionatória; e a terceira, à reparação do dano eventualmente causado ao erário e a chamo de dimensão indenizatória.
Na análise da primeira dimensão do processo, vimos que o principal destinatário do processo de contas é a coletividade. O gestor é apenas o destinatário secundário. Consequência direta dessa afirmação é que a morte do gestor não é, por si só, obstáculo ao julgamento das contas nem causa de extinção do processo, pois, sempre que possível, deve subsistir a finalidade precípua do processo, de natureza política, que é a de dar ciência à coletividade acerca da utilização, boa ou má, dos recursos que lhe pertencem. Assim, salvo situações excepcionais, faz-se necessário que, mesmo após o falecimento do gestor, sejam as contas julgadas para que se dê satisfação à coletividade de como foram aplicados os seus recursos.
Outrossim, ao analisarmos a dimensão indenizatória do processo, vimos que, por força de edito constitucional, a responsabilidade patrimonial de reparar eventual dano causado ao erário transfere-se do gestor falecido aos sucessores, na medida do patrimônio recebido. Dessa maneira, é de mister que, mesmo após a morte do gestor, o processo prossiga seu curso a fim de que também essa dimensão se concretize.
Com efeito, a dimensão sancionatória do processo é a única que se extingue com a morte do gestor, uma vez que o cumprimento da sanção é personalíssimo, pois não ultrapassará a pessoa do condenado. As outras duas dimensões, contudo, podem e devem ser realizadas.'
23. Nesse sentido, o espólio de [...], na pessoa da Sra. [...], foi citado porque a responsabilidade patrimonial de reparar eventual dano causado ao erário transfere-se do gestor falecido aos sucessores, na medida do patrimônio recebido.
24. Cumpre ressaltar que consoante o art. 5°, inciso XLV, da Constituição Federal 'nenhuma pena passará da pessoa do condenado, podendo a obrigação de reparar o dano e a decretação do perdimento dos bens serem, nos termos da lei, estendidas aos sucessores e contra eles executadas, até o limite do valor do patrimônio transferido'. Este dispositivo foi devidamente regulamentado, no âmbito do TCU, pelo art. 5°, caput e inciso VIII, da Lei 8.443/1992.
25. Considerando o falecimento do responsável e a inexistência de patrimônio transferido aos herdeiros e sucessores, destaca-se que não é motivo para considerar as contas iliquidáveis. O Ministro Augusto Nardes, relator do Acórdão 2927/2006-TCU-Primeira Câmara, refutou esse argumento, conforme o seguinte trecho de seu voto condutor:
'11. É que a inexistência de bens a inventariar nesta fase processual é irrelevante, haja vista que o que ora se examina é a prática de fraude por parte de ex-servidores do extinto INPS, beneficiando terceiros, na concessão indevida de benefícios previdenciários. O pronunciamento quanto ao mérito das contas é dever desta Corte de Contas, que não pode deixar de manifestar seu juízo quanto à respectiva regularidade.
12. A procura por bens ou valores capazes de recompor o Erário prejudicado deve ser realizada na fase executória, a partir do título extrajudicial configurado no Acórdão de condenação, o qual não deve ser obstado por uma simples indicação da inexistência de inventário.
13. Em vista disso, os sucessores dos responsáveis falecidos devem ser responsabilizados pela obrigação de reparar os danos apurados nos autos, até o limite do patrimônio transferido, nos termos dos arts. 5º, inciso XLV, da Constituição Federal, e 5º, inciso VIII, da Lei nº 8.443/1992.'
26. Em outro processo conexo, este Tribunal, por meio do Acórdão 5926/2011-TCU-Primeira Câmara (TC Processo 024.926/2007-9) , julgou irregulares as contas dos Srs. [...] e da [...], condenando a sucessora dos bens deixados por [...], Sra. [...], solidariamente com os demais responsáveis ao pagamento da quantia de R$ 140.000,00 (cento e quarenta mil reais) . Em outro processo, por meio do Acórdão 5080/2010-TCU-Primeira Câmara (TC Processo 030.066/2008-9) , julgou irregulares as contas de [...] e condenou sua herdeira, no limite do quinhão a ela conferido, ao pagamento de R$ 81.410,00 (oitenta e um mil, quatrocentos e dez reais) .
27. Apesar da Sra. [...] ter sido chamada aos autos para apresentar as alegações de defesa em nome do espólio de [...], não houve transferência da titularidade das contas à sucessora, porque aos sucessores não se transferem os deveres de bem gerir a coisa pública e de prestar contas. Por conseguinte, não foi transferido à mesma responsabilidade pelos atos de má gestão nem a ela se estendem as consequências jurídicas de natureza sancionatória, pois essas dirigem-se unicamente ao gestor faltoso. Nada obsta que o Sr. [...] permaneça como o titular das contas mesmo após sua morte, visto que o julgamento ocorrerá sobre os atos de gestão que praticou em vida. Por este motivo, as contas devem ser apreciadas e julgadas irregulares, com a condenação em débito da sucessora, até o limite recebido em herança, não lhe sendo dada a quitação, uma vez que não se extinguiu o débito nem o dever de reparar o dano.
28. A sucessora não é titular de contas em substituição ao gestor falecido, mas apenas sucessora processual e responsável pelo recolhimento dos valores do débito e/ou da multa, no limite recebido por herança. Esse é entendimento do Tribunal, como se depreendem dos Acórdão 2064/2011-TCU-Primeira Câmara, 2.223/2011-TCU-1ª Câmara, 2.552/2011-TCU-1ª Câmara, 2.787/2011-TCU-2ª Câmara, 5.936/2011-TCU-1ª Câmara, 7.875/2011-TCU-1ª Câmara, 4.413/2009-TCU-1ª Câmara, 4.614/2009- TCU-2ª Câmara, 4.086/2008-TCU-1ª Câmara e 1.873/2007-TCU-Plenário.
Verifica-se, portanto, com base no entendimento supra, que não foi transferida a Sra. Gildete da Conceição Galdino Castilho, regularmente citada, a responsabilidade pelos atos irregulares praticados pelo ex-gestor, Sr. Adelmo Franco Castilho. Deve, contudo, ser responsabilizada, até o limite do patrimônio transferido, solidariamente com os responsáveis Jk Cultural Ltda. - ME e Luiz Alberto Pimenta Felício dos Santos, ao ressarcimento do débito.
Os responsáveis Jk Cultural Ltda. - ME, Gildete da Conceição Galdino Castilho e Luiz Alberto Pimenta Felício dos Santos devem ser considerados revéis, nos termos do art. 12, § 3º, da Lei 8.443/1992, devendo ser aplicada à Jk Cultural Ltda. - ME e ao responsável Luiz Alberto Pimenta Felício dos Santos, a multa prevista no art. 57 da Lei 8.443/1992, não devendo ser aplicada multa à Sra. Gildete da Conceição Galdino Castilho, com base em entendimento desse Tribunal (Acórdão 3775/2017-TCU-Segunda Câmara) .
Prescrição da Pretensão Punitiva
Vale ressaltar que a pretensão punitiva do TCU, conforme Acórdão 1441/2016-TCU-Plenário, Relator Min. Benjamin Zymler, que uniformizou a jurisprudência acerca dessa questão, subordina-se ao prazo geral de prescrição indicado no art. 205 do Código Civil, que é de dez anos, contado da data de ocorrência da irregularidade sancionada, nos termos do art. 189 do Código Civil, sendo este prazo interrompido pelo ato que ordenar a citação, a audiência ou a oitiva dos responsáveis.
No caso em exame, não ocorreu a prescrição em relação aos responsáveis Jk Cultural Ltda. - ME e Luiz Alberto Pimenta Felício dos Santos, uma vez que a irregularidade sancionada ocorreu em 31/1/2013, e os atos de ordenação da citação/audiência ocorreram em 9/8/2019 (peça 53) e 31/3/2020 (peça 70) .
Cumulatividade de multas 
Quanto à possibilidade de aplicação cumulativa das multas dos arts. 57 e 58, inciso I, da Lei 8.443/1992, ainda que seja adequada a realização de citação e audiência dos responsáveis, por força do disposto no art. 209, § 4º, do Regimento Interno do TCU, o Tribunal reconhece que existe relação de subordinação entre as condutas de "não comprovação da aplicação dos recursos" e de "omissão na prestação de contas", sendo a primeira consequência da segunda, o que enseja, na verificação das duas irregularidades, a aplicação da multa do art. 57, com o afastamento da multa do art. 58, inciso I, em atenção ao princípio da absorção (Acórdão 9579/2015-TCU-Segunda Câmara, Relator Min. Vital do Rêgo; Acórdão 2469/2019-TCU-Primeira Câmara, Relator Min. Augusto Sherman) .
Conforme leciona Cezar Bitencourt (Tratado de Direito Penal: parte geral - 8ª Edição - São Paulo: Saraiva, 2003. Pg. 565) , na absorção, " (...) a pena do delito mais grave absorve a pena do delito menos grave, que deve ser desprezada". No caso concreto, a "omissão no dever de prestar contas", embora seja uma irregularidade autônoma, funciona como fase ou meio para a consecução da "não comprovação da aplicação dos recursos", havendo clara relação de interdependência entre essas condutas. Dessa forma, recaindo as duas ocorrências num mesmo gestor, deve prevalecer a pena do delito mais grave, qual seja, a multa do art. 57, da Lei 8.443/1992.
Cumpre observar, ainda, que a conduta dos responsáveis, consistente nas irregularidades "não comprovação da boa e regular aplicação dos recursos federais repassados em face da omissão no dever de prestar contas" e "não cumprimento do prazo para apresentação de prestação de contas pelo gestor dos recursos", configura violação não só às regras legais, mas também aos princípios basilares da administração pública, eis que, em última análise, ocorre o comprometimento da necessária satisfação à sociedade sobre o efetivo emprego dos recursos públicos postos à disposição da entidade, por força do instrumento de repasse em questão.
Nesses casos, em que fica evidente a falta de transparência e lisura, não há como afastar as suspeitas sempre presentes de que a totalidade dos recursos públicos federais, transferida à entidade, tenha sido integralmente desviada, em prol de gestor ímprobo, ou de pessoas por ele determinadas, a revelar grave inobservância de dever de cuidado no trato com a coisa pública, isto é, ato praticado com culpa grave, pois, na espécie, a conduta do responsável se distancia daquela que seria esperada de um administrador público minimante diligente, num claro exemplo de erro grosseiro a que alude o art. 28 do Decreto-lei 4.657/1942 (Lei de Introdução às Normas do Direito Brasileiro) , incluído pela Lei 13.655/2018 (Acórdão 1689/2019-TCU-Plenário, Relator Min. Augusto Nardes; Acórdão 2924/2018-TCU-Plenário, Relator Min. José Mucio Monteiro; Acórdão 2391/2018-TCU-Plenário, Relator Min. Benjamin Zymler) . 
CONCLUSÃO
Em face da análise promovida na seção "Exame Técnico", verifica-se que os responsáveis Jk Cultural Ltda. - ME, Gildete da Conceição Galdino Castilho e Luiz Alberto Pimenta Felício dos Santos não lograram comprovar a boa e regular aplicação dos recursos. Instados a se manifestarem, optaram pelo silêncio, configurando a revelia, nos termos do § 3º, do art. 12, da Lei 8.443/1992.
Inexistindo nos autos elementos que permitam concluir pela ocorrência de boa-fé ou de outros excludentes de culpabilidade na conduta da Jk Cultural Ltda. - ME e dos Srs. Adelmo Franco Castilho e Luiz Alberto Pimenta Felício dos Santos, propõese que suas contas sejam julgadas irregulares, nos termos do art. 202, § 6º, do Regimento Interno do TCU, condenando a Sra. Gildete da Conceição Galdino Castilho, até o limite do patrimônio transferido, em solidariedade com a Jk Cultural Ltda. - ME e Luiz Alberto Pimenta Felício dos Santos, ao recolhimento do débito, atualizado monetariamente e acrescido de juros de mora, nos termos do art. 202, § 1º do Regimento Interno do TCU, descontado o valor eventualmente recolhido.
Verifica-se que não houve a prescrição da pretensão punitiva, conforme análise já realizada. Portanto, deve ser aplicada aos responsáveis Jk Cultural Ltda. - ME e Luiz Alberto Pimenta Felício dos Santos, a multa prevista no art. 57 da Lei 8.443/1992.
PROPOSTA DE ENCAMINHAMENTO
Diante do exposto, submetemos os autos à consideração superior, propondo ao Tribunal:
considerar revéis os responsáveis Jk Cultural Ltda. - ME (CNPJ: 09.618.066/0001-14) , Gildete da Conceição Galdino Castilho (CPF: XXX.822.706-XX) , herdeira de Adelmo Franco Castilho, e Luiz Alberto Pimenta Felício dos Santos (CPF: XXX.872.726-XX) , para todos os efeitos, dando-se prosseguimento ao processo, com fulcro no art. 12, § 3º, da Lei 8.443/1992; 
julgar irregulares, nos termos dos arts. 1º, inciso I, 16, inciso III, alíneas a e c, da Lei 8.443/1992, c/c os arts. 19 e 23, inciso III, da mesma Lei, as contas dos responsáveis Jk Cultural Ltda. - ME (CNPJ: 09.618.066/0001-14) , Adelmo Franco Castilho (CPF: XXX.505.056-XX) e Luiz Alberto Pimenta Felício dos Santos (CPF: XXX.872.726-XX) , condenando a Sra. Gildete da Conceição Galdino Castilho (CPF: XXX.822.706-XX) , herdeira de Adelmo Franco Castilho, até o limite do patrimônio transferido, em solidariedade com os responsáveis Jk Cultural Ltda. - ME (CNPJ: 09.618.066/0001-14) e Luiz Alberto Pimenta Felício dos Santos (CPF: XXX.872.726-XX) , ao pagamento das importâncias a seguir especificadas, atualizadas monetariamente e acrescidas dos juros de mora, calculadas a partir das datas discriminadas até a data da efetiva quitação do débito, fixando-lhes o prazo de quinze dias, para que comprovem, perante o Tribunal, o recolhimento das referidas quantias aos cofres do Fundo Nacional de Cultura, nos termos do art. 23, inciso III, alínea "a", da citada lei, c/c o art. 214, inciso III, alínea "a", do Regimento Interno do TCU.
Quantificação do débito
	Data de ocorrência
	Valor histórico (R$) 
	Débito/Crédito

	19/11/2010
	80.000,00
	D

	26/11/2010
	2.500,00
	D

	29/11/2010
	100,00
	D

Valor atualizado do débito (com juros) em 15/3/2021: R$ 170.626,74.
aplicar individualmente aos responsáveis Jk Cultural Ltda. - ME (CNPJ: 09.618.066/0001-14) e Luiz Alberto Pimenta Felício dos Santos (CPF: XXX.872.726-XX) , a multa prevista no art. 57 da Lei 8.443/1992 c/c o art. 267 do Regimento Interno do TCU, fixando-lhes o prazo de quinze dias, a contar da notificação, para que comprovem, perante o Tribunal (art. 214, III, alínea "a", do Regimento Interno do TCU) , o recolhimento da dívida aos cofres do Tesouro Nacional, atualizada monetariamente desde a data do acórdão que vier a ser proferido por este Tribunal até a data do efetivo recolhimento, se paga após o vencimento, na forma da legislação em vigor;
autorizar, desde logo, a cobrança judicial das dívidas, caso não atendidas as notificações, na forma do disposto no art. 28, inciso II, da Lei 8.443/1992;
autorizar também, desde logo, se requerido, com fundamento no art. 26 da Lei 8.443, de 1992, c/c o art. 217, §§ 1º e 2º do Regimento Interno do TCU, o parcelamento da (s) dívida (s) em até 36 parcelas, incidindo, sobre cada parcela, corrigida monetariamente, os correspondentes acréscimos legais, fixando-lhe o prazo de quinze dias, a contar do recebimento da notificação, para comprovar, perante o Tribunal, o recolhimento da primeira parcela, e de trinta dias, a contar da parcela anterior, para comprovar os recolhimentos das demais parcelas, devendo incidir, sobre cada valor mensal, atualizado monetariamente, os juros de mora devidos, no caso do débito, na forma prevista na legislação em vigor, alertando os responsáveis de que a falta de comprovação do recolhimento de qualquer parcela importará o vencimento antecipado do saldo devedor, nos termos do § 2º do art. 217 do Regimento Interno deste Tribunal; 
esclarecer aos responsáveis Jk Cultural Ltda. - ME (CNPJ: 09.618.066/0001-14) e Luiz Alberto Pimenta Felício dos Santos (CPF: XXX.872.726-XX) que, caso se demonstre, por via recursal, a correta aplicação dos recursos, mas não se justifique a omissão da prestação de contas, o débito poderá ser afastado, mas permanecerá a irregularidade das contas, dando-se ensejo à aplicação da multa prevista no art. 58, inciso I, da Lei 8.443/1992;
enviar cópia do Acórdão a ser prolatado, bem como do Relatório e do Voto que o fundamentarem à Procuradoria da República no Estado de Minas Gerais, nos termos do § 3º do art. 16 da Lei 8.443/1992, c/c o § 7º do art. 209 do Regimento Interno do TCU, para adoção das medidas cabíveis; e
enviar cópia do Acórdão que vier a ser proferido à Secretaria Especial da Cultura e aos responsáveis, para ciência, informando que a presente deliberação, acompanhada do Relatório e do Voto que a fundamenta, está disponível para a consulta no endereço www.tcu.gov.br/acordaos, além de esclarecer que, caso requerido, o TCU poderá fornecer sem custos as correspondentes cópias, de forma impressa."
PARECER DO MINISTÉRIO PÚBLICO QUE ATUA JUNTO A ESTE TRIBUNAL DE CONTAS DA UNIÃO
7.	O ilustre representante do Ministério Público, Procurador Sérgio Ricardo Costa Caribé, manifestou-se de acordo com a proposta final encaminhada pela Unidade Técnica (peça 92) .
	É o Relatório.

não há

Procurador Sergio Ricardo Costa Caribé.

TOMADA DE CONTAS ESPECIAL. LEI ROUANET. OMISSÃO NO DEVER DE PRESTAR CONTAS. NÃO COMPROVAÇÃO DA BOA E REGULAR APLICAÇÃO DE RECURSOS PÚBLICOS FEDERAIS CAPTADOS MEDIANTE INCENTIVO FISCAL. REVELIA. CONTAS IRREGULARES, DÉBITO E MULTA. 1. A não comprovação da boa e regular aplicação da integralidade dos recursos recebidos enseja o julgamento pela irregularidade das contas e pela condenação em débito e multa dos responsáveis. 2. Nos termos do art. 12, §3º da Lei nº 8.443/1992, aplicam-se os efeitos da revelia àqueles que, mesmo regularmente citados, se mantêm silentes, não apresentando razões de defesa, nem recolhendo o débito a eles imputado aos cofres públicos.

TOMADA DE CONTAS ESPECIAL (TCE)

Secretaria de Controle Externo de Tomada de Contas Especial (SecexTCE).

Conforme já delineado no relatório precedente, a presente Tomada de Contas Especial foi instaurada pela Secretaria Especial de Cultura, em virtude da não comprovação da boa e regular aplicação dos recursos captados mediante incentivo fiscal da Lei Rouanet, em face da omissão no dever de prestar contas dos recursos destinados ao projeto descrito da seguinte forma: "Comemorar os 50 anos de Brasília e ao mesmo tempo homenagear a memória do saudoso presidente Juscelino Kubitschek, criador da cidade e responsável pelo início do grande desenvolvimento do Brasil em todos os setores e pelo carinho, apoio e incentivo a música popular brasileira. Realizar em espaço público, sem cobrança de ingresso, o evento musical atrai pessoas de todas as idades e faixas etárias, transformando suas apresentações num espetáculo de alegria, confraternização e emoção".
2.	Promoveu-se as citações e cientificação de audiência da sociedade empresária contratada, do Sr. Luiz Alberto Pimenta Felício dos Santos, na condição de dirigente, bem como da Sra. Gildete da Conceição Galdino Castilho, na condição de herdeira do falecido responsável Adelmo Franco Castilho, que também era dirigente, para que apresentassem suas respectivas alegações de defesas e razões de justificativa quanto às irregularidades apontadas.
3.	As citações se deram, em suma, por conta da não comprovação da boa e regular aplicação dos recursos federais captados mediante incentivo fiscal, em face da omissão no dever de prestar contas dos valores destinados ao projeto retro mencionado (comemorar os 50 anos de Brasília e homenagear a memória do saudoso presidente Juscelino Kubitschek) , e a cientificação de audiência do dirigente responsável por conta do não cumprimento do prazo originalmente estipulado para a prestação de contas em questão.
4.	Devidamente cientificados das razões que justificaram suas respectivas citações e audiência (peças 77/78 e 86) , nenhum dos responsáveis atendeu aos chamados citatórios ou à notificação para audiência, razão pela qual impõe-se aplicar-lhes os efeitos da revelia, nos termos do §3º do art. 12 da Lei nº 8.443/1992.
5.	Com efeito, a despeito da revelia dos responsáveis retro destacados, não há nos autos elemento algum de prova material apta a demonstrar a boa e regular aplicação dos recursos.
6.	No caso, como bem demonstrou a Unidade Técnica à peça 89, em se tratando de processo em que as partes interessadas não se manifestaram acerca das irregularidades imputadas, não há elementos para que se possa efetivamente aferir e reconhecer a ocorrência de boa-fé na conduta dos responsáveis, podendo este Tribunal, desde logo, proferir o julgamento de mérito pela irregularidade das contas, conforme os termos dos §§ 2º e 6º do art. 202 do Regimento Interno do TCU. (Acórdão 2064/2011-TCU-Primeira Câmara (relator Min. Ubiratan Aguiar) , 6.182/2011-TCU-1ª Câmara (relator Min. Weber de Oliveira) , 4.072/2010-TCU-1ª Câmara (Relator Min. Valmir Campelo) , 1.189/2009-TCU-1ª Câmara (Relator Min. Marcos Bemquerer) , 731/2008-TCU-Plenário (Relator Min. Aroldo Cedraz) .
7.	Desta forma, considerando que nem a execução financeira do Projeto em análise, nem a física, foi comprovada, e considerando ainda que os responsáveis não justificaram porque deixaram de cumprir seu dever constitucional de prestar contas quanto aos recursos ora em análise, impõe-se a rejeição das presentes contas, assim como a condenação dos responsáveis ao ressarcimento ao Erário e ao pagamento de multa.
8.	Registre-se, ainda, que não se verifica, no caso vertente, prescrição da pretensão punitiva, pois o prazo final para a apresentação da prestação de contas cuja omissão deu ensejo à presente instauração era a data de 31/3/2013, ao passo que os atos de ordenação das citações e audiência ocorreram em 09/08/2019 (peça 53) e 31/03/2020 (peça 70) , antes, portanto, do prazo prescricional de 10 anos pacificado por esta Corte, conforme Acórdão 1441/2016-TCU-Plenário.
	Em face do exposto, acolho a proposta da Unidade Técnica, aderida pelo MP/TCU, e Voto no sentido de que seja adotado o Acórdão que ora submeto à consideração deste Colegiado.
TCU, Sala das Sessões, em 3 de agosto de 2021.
RAIMUNDO CARREIRO 
Relator